【裁判字號】    91,上易,1042
【裁判日期】    920130
【裁判案由】    損害賠償
【裁判全文】
臺灣高等法院民事判決  九十一年度上易字第一○四二號
      上  訴  人  甲○○
右當事人間侵權行為損害賠償事件，上訴人對於中華民國九十一年九月三十日台灣士
林地方法院九十一年九十一年訴字第一０六四號判決，提起上訴，本院判決如左︰
    主    文
上訴駁回。
第二審訴訟費用由上訴人負擔。
    事    實
甲、上訴人方面：
一、聲明：
  (一)原判決除關於命上訴人給付被上訴人新台幣（下同）一十萬五千元及其法定利息
    與該部分假執行之宣告暨命負擔訴訟費用部分之裁判均廢棄。
  (二)右開廢棄部分，被上訴人在第一審之訴及其假執行之聲請均駁回。
  (三)第一審廢棄部分及第二審訴訟費用均由被上訴人負擔。
二、陳述：除與原判決記載相同者，茲引用外，補陳略稱：
  (一)兩造發生車禍，均受傷。而急救當時之情況已無法分辨上顎牙齒是因撞擊脫落或
    被拔除。是以，被上訴人主張其上顎牙齒斷裂四顆，顯非實在。每顆約五千元至
    八千元之間，以四顆計算，大約為二萬元至三萬二千元之間，原審判決醫療費用
    為九萬元，顯屬過高。
  (二)關於精神慰撫金部分：原審判決上訴人應賠償被上訴人慰撫金十二萬元，顯屬過
    高，亦顯失公平原則。
  (三)依原審法官之曉諭提起反訴，並繳交裁判費二千一百二十四元，詎原審竟以時效
    消滅為由，駁回反訴，寧有是理。
三、證據：援用於原審所提證據。
乙、被上訴人方面：
一、聲明：
  (一)駁回上訴。
  (二)上訴費用由上訴人負擔。
二、陳述：除與原判決記載相同者，茲引用外，補陳略稱：
  (一)醫療費部分：關於被上訴人上顎牙齒斷裂四顆係本件車禍所致，以九萬元醫療費
    用計，原審認定並無不當。
  (二)精神慰撫金部分：原審於判決理由業已具體說兩造兩造之身分、職業、教育程度
    、財產及經濟狀況，並無違法不當之處，上訴人仍執陳詞謂慰撫金過高，並無理
    由。
三、證據：援用於原審所提證據。
    理    由
一、按當事人不能於言詞辯論期日到場者，如無可認為有不能委任訴訟代理人到場之
    情形，即非民事訴訟法第三百八十六條第二款所謂因不可避之事故而不到場，而
    審判長依職權所定之言詞辯論期日，非有重大理由，法院不得變更或延展之，故
    當事人已受合法之通知後，雖聲請變更期日，然在法院未予裁定准許以前，仍應
    於原定期日到場，否則仍應認為遲誤，法院自得許由到庭之當事人一造辯論而為
    判決（最高法院二十八年上字第一五七四號、四十一年台上字第九四號判例參照
    ），本件上訴人雖赴大陸哈爾濱參加勞工教育活動，但非不能委任訴訟代理人到
    場，其未於言詞辯論期日到場，難謂為有正當理由，核無民事訴訟法第三百八十
    六條所列各款情形，爰依被上訴人之聲請，由其一造辯論而為判決。
二、被上訴人主張：上訴人於八十八年三月八日下午六時三十分許，騎乘機車行經台
    北市○○區○○路一段五九五號對面處，疏未注意，超速行駛且超車時驟然變換
    車道，致機車後視鏡勾到同方向之被上訴人所騎乘牌照ＳＲＡ—七一七機車後視
    鏡，致被上訴人跌倒，受有臉部裂傷約十一公分、口腔內裂傷約五公分、右膝擦
    傷約五乘五公分、上顎牙齒斷裂四顆等傷害，上訴人並因此經刑事判決有罪，處
    罰金五千元在案，爰依侵權行為法律關係，訴請上訴人賠償植牙醫療費用二十萬
    元及精神損害二十萬元，共計四十萬元，及自起訴狀繕本送達之翌日起至清償之
    日止，按年息百分之五計算之利息等語。
三、上訴人則以：被上訴人係事後才告知其牙根斷掉，要求賠償，依醫院急診病歷資
    料，被上訴人所稱牙根斷掉並非實在，且即使被上訴人牙齒需重建，應為固定假
    牙即可，無植牙之必要，且縱使以四顆計算，大約為二萬元至三萬二千元之間，
    原審判決醫療費用為九萬元，顯屬過高；再被上訴人主張之慰撫金過高，且本件
    車禍雙方均有過失，被上訴人之過失較多，上訴人並主張過失相抵等語，資為抗
    辯。
四、被上訴人主張上訴人於前揭時地，騎乘機車，因其過失致擦撞被上訴人所騎乘機
    車後視鏡，被上訴人因而跌倒受有臉部等多處傷害，上訴人並因此經刑事判決有
    罪，處罰金五千元等事實，業據其提出醫療費用收據影本為證，上訴人亦不爭執
    其就車禍之發生確有過失，其刑事部分業經判處上訴人罰金五千元確定，有原審
    刑事簡易判決（八十八年度湖簡字第三○二號）及刑事判決書（八十九年度交簡
    上字第二號）可稽，且經原審調閱該院八十八年度湖簡字第三０二號（含八十九
    年度交簡上字第二號）刑事傷害案卷查明無訛，被上訴人此部分主張堪信屬實。
    上訴人騎乘機車過失肇事致被上訴人受傷，有如前述，自屬不法侵害被上訴人之
    身體，而構成侵權行為，對於被上訴人所受之損害，自應負賠償責任。就被上訴
    人請求上訴人賠償之費用，是否應予准許，分述如次：
  (一)醫療費二十萬元部分：被上訴人主張其因本件車禍，致上顎牙齒斷裂四顆，而為
    植牙，請求植牙醫療費用二十萬元等語，並提出診斷證明、醫師陳述書、收據影
    本等為憑。上訴人辯稱：被上訴人所稱牙根斷掉並非實在，且即使被上訴人牙齒
    需重建，應為固定假牙即可，無植牙之必要，植牙費用過高云云。經核：
  １關於牙齒斷裂部分：被上訴人於八十八年三月八日車禍後，因傷至財團法人國泰
    綜合醫院內湖分院急診，當時臉部裂傷縫合共約十一公分、口腔內年黏膜裂傷縫
    合共約五公分，另檢查發現上顎門牙缺失，因該院無牙科，遂建議至總院牙科進
    一步治療等情，有該院九十年八月二十三日（九０）湖行字第三六四號覆函在卷
    可參。嗣被上訴人先後於八十八年四月十四日、同年五月十九日至財團法人國泰
    綜合醫院牙科就診。八十八年四月十四日就診時，被上訴人上顎四顆門牙之牙根
    存在，亦經該院先後以九十年八月三十日（九０）管歷字第八五八號、九十年十
    二月七日（九０）管歷字第一一九九號函函覆在卷，並參酌國泰綜合醫院內湖分
    院九十年十二月三日（九０）湖行字第五一七號函檢送之被上訴人病歷資料影本
    ，急診護理評估表上確有牙齒掉數顆之記載，被上訴人主張其上顎牙齒斷裂四顆
    而受損害，係本件車禍所致乙節，應堪信為真。上訴人此部分抗辯尚難憑採。
  ２至於被上訴人上開傷害之醫療方式及必要費用，經原審囑託台北市牙醫師公會就
    被上訴人病況適合醫療方式及費用予以鑑定結果，該會認適合之治療方式可為活
    動假牙、固定假牙、人工植牙三種，活動假牙方式優點係不需磨牙、容易清潔、
    製作簡便、療程較短、對患者傷害性少，缺點為有異物感、金屬鉤不美觀，使用
    期限略短，大約三至五年左右；費用方面傳統金屬架活動假牙約三至五萬元，彈
    性軟床活動假牙則約四至八萬元；固定假牙方式之優點為美觀、舒適、沒有異物
    感，缺點係支柱牙要磨二至四顆，磨掉約1.5 mm琺瑯質有二次齲齒的可能，費用
    依材質等級約三至十五萬元；人工植牙方式則屬於比較侵入性之治療，是手術，
    並非每種病例都適合，優點係不須磨牙、不傷支柱的琺瑯質，牙套與人工牙根可
    做的很精密，是比較先進的牙根膺復，可保持骨頭豐隆度，缺點係療程長，部分
    骨頭會被磨掉，前牙種的位置比較困難，甚有些要做骨頭移植，費用則介於二十
    四萬至四十八不等。有該會九十一年八月二十日（九一）北市牙醫埔字第二三二
    號覆函在卷可參。是原審審酌上開治療方式之優缺點、普及性及費用等因素，認
    依一般社會通常之標準，應以固定假牙之方式為適當、必要之方法，而其費用應
    以三至十五萬元平均數額即九萬元（(3+15)x1/2=9）為適當。是以，被上訴人所
    請求此部分醫療費用，其中九萬元自屬治療上所必要費用。逾此部份，尚難認係
    必要之費用，不應准許，尚稱妥適。上訴意旨辯稱醫療費用九萬元，顯屬過高云
    云，並無可取。
  (二)精神慰撫金部分：被上訴人因本件車禍受有前述之傷害多處，其肉體、精神自有
    受相當之痛苦，而被上訴人於本件車禍受傷時為大學在學學生（嗣為研究所學生
    ）、約二十一歲左右之齡、尚無收入；而上訴人係高中畢業，於私人公司擔任業
    務工作，每月收入約二萬多元等情，經兩造陳明在卷，原審斟酌被上訴人受傷之
    情況，及前述兩造之身分、地位、經濟能力等一切情狀，因認被上訴人請求之非
    財產上損害賠償即慰撫金二十萬元，尚嫌過高，應予核減為十二萬元，較屬公允
    ，逾此數額之請求，則無理由。於法亦無不合，抗告意旨指摘原判決所定慰撫金
    十二萬元，亦屬過高云云，尚非可取。
  (三)依上所述，被上訴人因本件車禍所受損害之金額，共為二十一萬元（90000+
    120000=210000）。
  (四)按損害之發生或擴大，被害人與有過失者，法院得減輕賠償金額或免除之，民法
    第二百十七條第一項定有明文。此項規定之目的，在謀求加害人與被害人間之公
    平，故在裁判上法院得以職權減輕或免除之（最高法院八十五年台上字第一七五
    六號判例參照）。本件上訴人抗辯本件車禍發生被上訴人亦有過失，並請求過失
    相抵等語。經查本件車禍發生之際，兩造原係分別騎乘機車，同方向併行，而兩
    造行車均未保持兩車併行之安全間隔，乃致發生擦撞肇事，雙方均違反道路交通
    安全規則第九十四條第三項：「駕駛人應注意兩車併行之間隔，並隨時採取必要
    之安全措施之交通安全規範」之規定，是被上訴人對本件車禍之發生亦有過失，
    其刑事部分，並經原審刑事庭判處被上訴人罰金五千元，有原審八十九年度交易
    字第十一號刑事判決可稽，上訴人此部分抗辯，尚堪憑採。經審酌本件車禍，兩
    造之行車狀態，過失程度等一切情狀，應各負二分之一之過失責任。換言之，上
    訴人就被上訴人所受損害，應予以減輕二分之一之賠償責任，是被上訴人所得請
    求賠償之金額應為一十萬五千元（210000x1/2=105000），逾此部分之請求即非
    有據，不能准許。
五、綜上所述，被上訴人主張其因本件車禍受有損害為可採，上訴人所辯均無可取。
    從而，被上訴人本於侵權行為的損害賠償法律關係，請求上訴人給付一十萬五千
    元，及自起訴狀繕本送達翌日即八十九年五月十二日起，至清償日止，按年息百
    分之五計算之利息，為有理由，應予准許。是則原審判命上訴人如數給付，並依
    兩造之陳明，准供擔保為准、免假執行之宣告，於法並無不合。上訴意旨指摘原
    判決不當，求予廢棄改判，為無理由，應予駁回。
六、本件事證已臻明確，兩造其餘陳述及攻擊防禦方法，經審酌與判決結果不生影響
    ，不再一一論述，附此敘明。
據上論結，本件上訴為無理由，依民事訴訟法第四百四十九條第一項、第七十八條，
判決如主文。
中      華      民      國    九十二    年      一      月      三十    日
                              民事第十一庭
                                  審判長法  官  吳  景  源
                                        法  官  滕  允  潔
                                        法  官  連  正  義
右正本係照原本作成。
不得上訴。
中      華      民      國    九十二    年      二      月      七      日
                                        書記官  張  永  中


司法院資訊處製作；財團法人民間司法改革基金會備份。
